【裁判字號】    97,訴緝,20
【裁判日期】    970722
【裁判案由】    恐嚇取財
【裁判全文】
臺灣新竹地方法院刑事判決              97年度訴緝字第20號
公  訴  人  臺灣新竹地方法院檢察署檢察官
被      告  乙○○
上列被告因恐嚇取財案件，經檢察官提起公訴（95年度偵字第65
19號、第6960號，96年度偵字第1203號），因被告自白犯罪，合
議庭裁定由受命法官改依簡式審判程序審理，本院判決如下：
    主  文
乙○○幫助連續犯恐嚇取財罪，累犯，處有期徒刑伍月，如易科
罰金，以銀元參佰元即新台幣玖佰元折算壹日；減為有期徒刑貳
月又拾伍日，如易科罰金，以銀元參佰元即新台幣玖佰元折算壹
日。
    事  實
一、乙○○前因侵占案件，經臺灣桃園地方法院以民國93年度簡
    字第2100號判決判處有期徒刑6 月確定，於94年1 月5 日易
    科罰金執行完畢，仍不知改過，明知現今歹徒為掩飾不法犯
    行，避免檢警循線追緝，經常利誘民眾提供行動電話，作為
    對外從事財產犯罪之聯絡工具，其已可預見如將自己申請之
    行動電話提供予陌生人使用，應會幫助歹徒遂行上開犯罪目
    的，竟僅因缺錢花用，即基於縱有人利用其行動電話作為恐
    嚇取財犯罪之聯絡工具，亦不違反其本意之幫助犯意，於95
    年6 月間某日在自由時報分類廣告得知有人欲收購行動電話
    ，經與該刊登廣告者聯絡後，乃於95年6 月下旬某日在桃園
    縣桃園市○○路臺灣大哥大門市外面，將其於94年3 月4 日
    向遠傳電信股份有限公司所申辦門號為0000000000號、95年
    6 月22日向台灣大哥大股份有限公司所申辦門號為00000000
    00號、95年6 月22日向和信電信股份有限公司所申辦門號為
    0000000000號行動電話共3 支，以1 支行動電話新台幣（下
    同）600 元，3 支共1800元之代價，1 次販賣予該姓名年籍
    不詳之刊登廣告者，嗣該刊登廣告者再將上開行動電話輾轉
    販賣予鄒禮駿使用，鄒禮駿即基於意圖為自己不法所有之概
    括犯意，以該行動電話作為從事附表所列連續恐嚇取財犯行
    之聯絡工具（鄒禮駿此部分連續犯恐嚇取財等犯行，因受另
    案臺灣桃園地方法院95年度易字第1354號確定判決既判力所
    及，業經檢察官於本案原96年度訴字第515 號案件審理中撤
    回起訴，然所涉於95年7 月1 日以後多次恐嚇取財等犯行，
    業經本院以該案號判決判處應執行有期徒刑2 年10 月 ，刻
    經上訴中），嗣鄒禮駿所從事之恐嚇取財等犯行經警查獲後
    ，始循線查知乙○○上開犯行。
二、案經新竹縣警察局竹北分局報告臺灣新竹地方法院檢察署檢
    察官偵查後提起公訴。
    理  由
一、本件被告乙○○所犯為死刑、無期徒刑或最輕本刑為3 年以
    上有期徒刑以外之罪，其於準備程序中就被訴事實為有罪之
    陳述，經法官告知簡式審判程序之旨，並聽取公訴人之意見
    後，依刑事訴訟法第273 條之1 第1 項規定，合議庭裁定由
    受命法官獨任進行簡式審判程序，合先敘明。
二、上開犯罪事實，業據被告乙○○於警詢及本院審理中坦承不
    諱，而被害人潘天禋、甲○○、丙○○遭鄒禮駿以被告乙○○之上開電話恐嚇取財等情，除經證人潘天禋等3 人於警詢
    證述明確外，且有其等之匯款單各1 紙在卷可稽（95年度他
    字第1797號偵查卷頁66、70、77），此外，並有上開3 支行
    動電話通聯調閱查詢單各1 紙（95年度他字第1797號偵查卷
    頁12至14）、被害人潘天禋所持門號0000000000、甲○○所
    持門號0000000000、丙○○所持門號0000000000等行動電話
    被恐嚇取財當日之通聯紀錄在卷可稽（上開偵查卷頁18、28
    、32、33、45、46），則被告之自白乃與事實相符，其犯行
    堪予認定，應依法論科。
三、被告行為後，刑法下列規定業於94年2 月2 日修正公布，並
    於95年7 月1 日施行。依修正後刑法第2 條第1 項規定：「
    行為後法律有變更者，適用行為時之法律。但行為後之法律
    有利於行為人者，適用最有利於行為人之法律。」，此條係
    規範行為後法律變更所生新舊法律比較適用之準據，本身雖
    經修正，然無比較新舊法之問題，應一律適用該規定決定適
    用之刑罰法律，先予敘明。又比較新舊法時，應就罪刑有關
    之共犯、牽連犯、連續犯、有無累犯加重、自首減輕暨其他
    法定加減原因與加減例等一切情形，綜其全部罪刑之結果而
    為比較，復有最高法院95年度第8 次刑庭會議決議可資參照
    。茲就本案有關之新舊法比較部分，臚列如下：
  (一)刑法第33條第5 款有關罰金之最低數額部分，刑法分則編各
    罪所定罰金之貨幣單位原為銀元，修正前刑法第33條第5 款
    規定：「罰金：（銀元）1 元以上」，而銀元與新臺幣間之
    折算，依現行法規所定貨幣單位折算新臺幣條例規定，以銀
    元1 元折算新臺幣3 元；修正後刑法第33條第5 款則規定：
    「罰金：新臺幣1 千元以上，以百元計算之」；經比較修正
    前、後之規定，修正後刑法第33條第5 款所定罰金之最低數
    額，較之修正前提高，自以修正前刑法第33條第5 款之規定
    有利於被告。
  (二)被告所幫助之正犯鄒禮駿行為後，新法業已刪除刑法第56條
    連續犯之規定，此刪除雖非犯罪構成要件之變更，但顯已影
    響行為人刑罰之法律效果，自屬法律有變更；正犯鄒禮駿於
    附表3 次恐嚇取財犯行，因時間相近，所犯構成要件相同之
    罪名，於行為時僅需依修正前刑法第56條規定以連續犯論以
    1 罪，然於行為後則須以數罪併罰，則修正後之法律並未較
    有利於正犯鄒禮駿，本案被告係幫助犯，因幫助犯從屬於正
    犯，則修正後之法律亦未較有利於被告。
  (三)被告行為時之刑法第41條第1 項前段規定：「犯最重本刑為
    五年以下有期徒刑以下之刑之罪，而受六個月以下有期徒刑
    或拘役之宣告，因身體、教育、職業、家庭之關係或其他正
    當事由，執行顯有困難者，得以（銀元）一元以上三元以下
    折算一日，易科罰金。」，又被告行為時之易科罰金折算標
    準，依修正前罰金罰鍰提高標準條例第2 條規定（現已刪除
    ），就其原定數額提高為100 倍折算1 日，是被告行為時之
    易科罰金折算標準，應以銀元300 元折算1 日，經折算為新
    臺幣後，應以新臺幣900 元折算為1 日。惟被告行為後新法
    第41條第1 項前段修正為：「犯最重本刑為五年以下有期徒
    刑以下之刑之罪，而受六個月以下有期徒刑或拘役之宣告者
    ，得以新臺幣一千元、二千元或三千元折算一日，易科罰金
    。」，比較修正前後之易科罰金折算標準，以修正前之規定
    較有利於被告。
  (四)綜合上述整體比較，以被告行為時即95年7 月1 日修正施行
    前之刑法及相關規定，較有利於被告，依刑法第2 條第1 項
    前段規定，自應適用修正前之刑法及相關規定。
四、論罪科刑：
  (一)按幫助犯係指幫助他人犯罪者，即以正犯犯罪為要件，至該
    正犯事後是否受刑罰執行，並不影響幫助犯之成立，一如正
    犯因犯後死亡或有特殊事由，經檢察官依刑事訴訟法第252
    條或第253 條之規定不起訴處分，仍無礙幫助犯之成立（最
    高法院94年度台上字第5722號判決意旨可資參照），本件正
    犯鄒禮駿所犯如附表所示之連續恐嚇取財犯行，雖因為另案
    臺灣桃園地方法院95年度易字第1354號確定判決既判力所及
    ，而經檢察官於本案原96年度訴字第515 號案件審理中撤回
    起訴，然正犯鄒禮駿所涉如附表犯行確實存在屬實，已如上
    述，則被告幫助犯行自仍應受到追訴。
  (二)次按幫助犯之成立，主觀上行為人須有幫助故意，客觀上須
    有幫助行為，亦即刑法上之幫助犯，係對於犯罪與正犯有共
    同之認識，而以幫助之意思，對於正犯資以助力，而未參與
    實施犯罪之行為者而言（最高法院84年度台上字第5998號、
    88年度台上字第1270號判決意旨可資參照），意即刑法上之
    幫助犯，係以幫助之意思，對於正犯資以助力，而未參與實
    施犯罪之行為者而言，故如未參與實施犯罪構成要件之行為
    ，且係出於幫助之意思提供助力，即屬幫助犯，而非共同正
    犯。本件被告僅單純提供行動電話供正犯鄒禮駿作為恐嚇取
    財犯行之聯絡工具，並無證據證明其對被害人等從事恐嚇或
    取財等構成要件行為，核其所為，應屬鄒禮駿恐嚇取財犯行
    之幫助犯，而非共同正犯。
  (三)又連續幫助與幫助連續原屬有別，如基於概括犯意，多次幫
    助他人犯罪，為連續幫助；如以一幫助行為，幫助他人連續
    犯罪，則為幫助連續，就幫助犯言，僅有一次之犯罪行為（
    最高法院86年度台上字第5680號、87年度台上字第3865號判
    決參照）。本件正犯鄒禮駿取得被告之電話後，先後為附表
    所示之3 次恐嚇取財犯行，所為時間緊接，方法相同，觸犯
    構成要件相同之罪名，顯係基於恐嚇取財之概括犯意而為，
    自屬連續犯；被告1 次販賣3 支行動電話予來路不明者，再
    輾轉由鄒禮駿從事連續恐嚇取財行為，係以1 個幫助行為幫
    助他人連續犯罪，應為幫助連續。
  (四)故核被告上開所為，係犯刑法第346 條第1 項恐嚇取財罪之
    幫助犯（被告行為時，刑法第30條係規定：「幫助他人犯罪
    者，為從犯。雖他人不知幫助之情者，亦同。從犯之處罰，
    得按正犯之刑減輕之」，被告行為後，刑法第30條係修正為
    ：「幫助他人實行犯罪行為者，為幫助犯。雖他人不知幫助
    之情者，亦同。幫助犯之處罰，得按正犯之刑減輕之」，僅
    係用語上之修正，關於幫助犯之定義或刑罰減輕之規定並無
    變更，而不生新舊法比較之問題，應逕適用裁判時有效之現
    行法規定。）；被告係幫助犯，爰依刑法第30條第2 項規定
    ，減輕其刑；被告前因侵占案件，經臺灣桃園地方法院以93
    年度簡字第2100號判決判處有期徒刑6 月確定，於94年1 月
    5 日易科罰金執行完畢，有臺灣高等法院被告前案紀錄表在
    卷可參，其於上開有期徒刑執行完畢後，5 年以內故意再犯
    本件有期徒刑以上之罪，不論依修正前刑法第47條，或修正
    後刑法第47條第1 項之規定，均構成累犯，並無刑罰法律之
    變更，自不生新舊法比較之問題，應逕依裁判時之新法第47
    條第1 項規定加重其刑；被告同時有上開刑之加重、減輕之
    事由，應先加後減之。
  (五)爰審酌被告將自己所申請之行動電話，任意出賣予來路不明
    刊登廣告者，再輾轉任由同案被告鄒禮駿作為恐嚇取財之聯
    絡工具使用，造成犯罪偵查困難，致使此類犯罪手法層出不
    窮，嚴重危害社會治安，被害人潘天禋、甲○○、丙○○等
    3 人遭恐嚇取財之金額分別為8 萬元、10萬元、10萬元，損
    害非輕，本不宜寬恕，惟念其並未實際參與恐嚇取財之犯行
    ，可歸責性較小，且犯後坦承犯行，態度良好等一切情狀，
    量處如主文所示之刑，並諭知易科罰金之折算標準。
  (六)又被告犯罪時間係在96年4 月24日以前，且宣告刑未逾有期
    徒刑1 年6 月，且查無其他不得減刑之事由，爰依中華民國
    九十六年罪犯減刑條例第2 條第1 項第3 款規定減其刑期二
    分之一如主文所示，並諭知易科罰金之折算標準。
五、據上論斷，應依刑事訴訟法第273 條之1 第1 項、第299 條
    第1 項前段，刑法第2 條第1 項前段、第30條、第346 條第
    1 項、第47條第1 項，修正前刑法第41條第1 項前段，罰金
    罰鍰提高標準條例第1 條前段、修正前罰金罰鍰提高標準條
    例第2 條，現行法規所定貨幣單位折算新臺幣條例第2 條，
    中華民國九十六年罪犯減刑條例第2 條第1 項第3 款、第4
    條、第7 條、第9 條，判決如主文。
六、本案經檢察官張凱絜到庭執行職務。
中    華    民    國    97    年     7    月    22    日
                  刑事第二庭  法  官  蔡川富
以上正本證明與原本無異。
如不服本判決應於收受本判決後10日內向本院提出上訴書狀，上
訴書狀應敘述具體理由。上訴書狀未敘述上訴理由者，應於上訴
期間屆滿後20日內補提理由書狀於本院 (均須按他造當事人之人
數附繕本 )「切勿逕送上級法院」。
                               書記官  陳秀子
中    華    民    國    97    年     7    月    22    日
附錄本院論罪科刑法條：
中華民國刑法第346條
（單純恐嚇罪）
意圖為自己或第三人不法之所有，以恐嚇使人將本人或第三人之
物交付者，處6 月以上5 年以下有期徒刑，得併科1 千元以下罰
金。
以前項方法得財產上不法之利益，或使第三人得之者，亦同。
前二項之未遂犯罰之。
附表：
  ┌─┬───┬──────────┬───────────┬──────┐
  │編│被害人│鄒禮駿竊盜時間、地點│鄒禮駿恐嚇被害人之時間│  備 註     │
  │號│姓名  │及物品              │及方法                │            │
  ├─┼───┼──────────┼───────────┼──────┤
  │1 │丁○○│鄒禮駿於95年6 月22日│鄒禮駿於同日上午6時許 │            │
  │  │      │凌晨零時許在新竹縣竹│，以乙○○所販賣門號09│            │
  │  │      │北市○○○路與成功三│00000000號電話恐嚇潘天│            │
  │  │      │路口，竊取丁○○所有│煙須匯款20萬元，經議價│            │
  │  │      │之重型油壓全吊車行車│後，丁○○於同日上午9 │            │
  │  │      │電腦1 部。          │時30分許匯8 萬元至人頭│            │
  │  │      │                    │帳戶翁逸翔位於臺北富邦│            │
  │  │      │                    │銀行桃園分行帳戶706210│            │
  │  │      │                    │153730號帳戶內，嗣在新│            │
  │  │      │                    │竹縣竹北市○○○路之貨│            │
  │  │      │                    │櫃旁尋獲行車電腦。    │            │
  ├─┼───┼──────────┼───────────┼──────┤
  │2 │甲○○│鄒禮駿於95年6 月22日│鄒禮駿於同日上午8 時40│            │
  │  │      │凌晨零時許在新竹縣竹│分許以乙○○所販賣0938│            │
  │  │      │北市○○○○街與縣政│948433號、0000000000號│            │
  │  │      │十九街口，竊取甲○○│電話恐嚇甲○○須匯款10│            │
  │  │      │所有之重型油壓全吊車│萬元，經議價後甲○○於│            │
  │  │      │行車電腦1 台。      │同日上午11時許匯款8萬 │            │
  │  │      │                    │元至翁逸翔上開帳戶，嗣│            │
  │  │      │                    │在竹北國小與義民中學中│            │
  │  │      │                    │間涼亭尋獲行車電腦。  │            │
  ├─┼───┼──────────┼───────────┼──────┤
  │3 │丙○○│鄒禮駿於95年6 月27日│鄒禮駿於同日上午9 時許│            │
  │  │      │凌晨零時許在新竹縣竹│，以乙○○所販賣095411│            │
  │  │      │北市縣○○ 路與福興路│2311號電話恐嚇丙○○須│            │
  │  │      │口，竊取丙○○所有之│匯款20萬元，經議價後劉│            │
  │  │      │重型油壓全吊車行車電│文任於同日下午1 時10分│            │
  │  │      │腦1 部。            │許匯款10萬元至翁逸翔上│            │
  │  │      │                    │開帳戶，嗣在新竹縣竹北│            │
  │  │      │                    │市○○○路與縣政五街之│            │
  │  │      │                    │籃球場旁樹下尋獲行車電│            │
  │  │      │                    │腦。                  │            │
  └─┴───┴──────────┴───────────┴──────┘


司法院資訊處製作；財團法人民間司法改革基金會備份。
